臺灣高等法院刑事裁定
110年度毒抗字第326號
抗  告  人  
即  被  告  柯津源


上列抗告人即被告因毒品危害防制條例案件，不服臺灣臺北地方
法院中華民國110年2月9日裁定(110年度毒聲字第141號)，提起
抗告，本院裁定如下：
    主  文
抗告駁回。
    理  由
一、原裁定略以：
(一)聲請意旨：抗告人即被告柯津源(下稱被告)基於施用第一級
    毒品之犯意，分別為以下之行為：㈠於民國109年2月3日下午
    1時53分許，經臺灣臺北地方檢察署(下稱臺北地檢署)觀護
    人通知採尿時(原裁定誤載為經警採尿，以下逕改之)起回溯
    26小時之某不詳時間，在不詳地點，以不詳方式，施用第一
    級毒品海洛因1次，嗣於上開時間經採尿結果驗呈嗎啡、可
    待因陽性反應。㈡於109年2月17日上午8時47分許，經檢察署
    觀護人通知採尿時起回溯26小時內之某不詳時間，在不詳地
    點，以不詳方式，施用第一級毒品海洛因1次，嗣於上開時
    間經採尿結果驗呈嗎啡陽性反應(可待因陰性反應)等情，有
    臺灣臺北地方檢察署施用毒品犯尿液檢體監管紀錄表及台灣
    尖端先進生技醫藥股份有限公司濫用藥物檢驗報告等件附卷
    可稽，被告犯嫌堪予認定。依毒品危害防制條例第20條第1
    項及觀察勒戒處分執行條例第3條第1項規定，聲請裁定將被
    告送勒戒處所觀察、勒戒等語。
(二)經查：被告雖矢口否認有何施用第一級毒品犯行，辯稱：我
    沒有施用毒品，我是服用攝護腺及筋骨疼痛的藥物云云(見
    毒偵755卷第48頁、毒偵834卷第48頁)。然：被告前揭2次採
    集尿液送驗結果均呈嗎啡陽性反應，審酌行政院衛生署藥物
    食品檢驗局（現改名衛生福利部食品藥物管理署，以下沿用
    舊稱）81年9月8日藥檢壹字第8114885號函釋、95年3月15
    日管檢字第0950002708號函釋，並參酌上開尿液檢體監管紀
    錄表(檢體編號：000000000、000000000)、台灣尖端先進生
    技醫藥股份有限公司於109年2月21日、109年3月6日所出具
    之濫用藥物檢驗報告各1紙(見毒偵755卷第5、9頁，毒偵834
    卷第5、9頁），堪認被告109年2月3日下午1時53分許、109
    年2月17日上午8時47分許經該署觀護人採尿前26小時內，曾
    在不詳地點，以不詳方法，分別施用第一級毒品海洛因各1
    次等事實。復以被告前因施用毒品案，經臺灣新北地方法院
    103年度毒聲字第782號裁定送觀察勒戒，認有繼續施用毒品
    之傾向，經同法院以104年度毒聲字第369號裁定令入戒治處
    所施以強制戒治，嗣於105年1月20日因停止戒治，所餘期間
    交付保護管束，於89年8月2日保護管束期滿，經臺灣新北地
    方檢察署檢察官以89年度戒毒偵字第493號為不起訴處分，
    有該不起訴處分書及本院被告前案紀錄表各1份在卷可稽。
    是被告本件施用毒品犯行，距最近1次強制戒治執行完畢已
    逾3年，是被告本件施用毒品犯行，應依修正後毒品危害防
    制條例第20條第1項觀察勒戒處分執行條例第3條第1項規定
    ，令入勒戒處所施以觀察、勒戒，是聲請人聲請與法相符，
    應予准許等語，故而裁定被告應送勒戒處所觀察勒戒等旨。
二、抗告意旨以：
(一)被告於臺灣臺北地方法院109年訴字95號案件之108年9月27
    日、10月4日、10月15日及11月4日至國軍台北門診中心就診
    ，每次領取「BROWN MIXTURE 120ML甘草止咳水(下稱甘草止
    咳水)」服用外，於108年11月18日、11月28日、12月17日、
    12月25日；109年1月7日、1月14日、1月22日、2月5日、2月
    11日、2月26日亦至國軍台北門診中心就診，多次領取「甘
    草止咳水」2瓶，每日服用3次(TID)止咳，請調閱臺灣臺北
    地方法院109年審訴字330號卷第179至209頁可明。而被告於
    本案之109年2月3日下午1時53分、2月17日上午8時47分採尿
    前，亦頻繁服用甘草止咳水，而服用甘草止咳水後，尿液中
    確有可能驗出嗎啡及可待因。
(二)被告既知需定期至地檢署及警察局驗尿，且年已80歲有餘，
    年老體衰，無法再受監禁，至愚亦不致於平日及驗尿前施用
    海洛因毒品，遭檢出致撤銷假釋，再判刑入監受罰，或再遭
    勒戒。被告獨有一子已歿，現無任何親戚家人而獨住，無恆
    產，無生產能力，為低收入戶，每月接受政府補助，扣除房
    屋月租後所剩無幾，何有餘資購買昂貴海洛因吸食。
(三)被告現無毒癮、無戒斷症狀，於本案各次採尿檢驗及現在身
    體均無任何注射針孔，檢警又未查獲被告持有任何海洛因，
    被告何來吸食毒品之事實，何須送觀察、勒戒，原裁定顯有
    違誤應予撤銷，請求另為適法裁定云云。
三、經查：
(一)犯第10條第1項之施用第一級毒品罪，檢察官應聲請法院裁
    定令入勒戒處所觀察勒戒，其期間不得逾2月，毒品危害防
    制條例第20條第1項定有明文。又毒品危害防制條例於109年
    1月15日修正公布，同年7月15日生效施行，其修法理由謂：
    施用毒品者具病患性犯人之特質，並參諸世界各國之醫療經
    驗及醫學界之共識，認如觀察勒戒或強制戒治執行完畢釋放
    後，3年後始再犯者，足見其有戒除毒癮之可能，宜再採以
    觀察勒戒方式戒除其身癮及以強制戒治方式戒除其心癮之措
    施等旨，爰修正第20條第3項，將期限由原先之5年縮減為3
    年，修正後乃明文「前項規定為觀察、勒戒或強制戒治執行
    完畢釋放後，3年後再犯第10條之罪者，適用前2項之規定」
    。上開所謂「3年後再犯」，只要本次再犯（不論修正施行
    前、後）距最近1次觀察、勒戒或強制戒治執行完畢釋放，
    已逾3年者，即該當之，不因其間有無犯第10條之罪經起訴
    、判刑或執行而受影響，最高法院109年度台上字第3826號
    判決意旨參照。
(二)被告於109年2月3日13時53分許（下稱第1次採尿)、同年2月
    17日8時47分許(下稱第2次採尿)，經臺北地檢署觀護人通知
    被告採尿後，尿液經送台灣尖端先進生技醫藥股份有限公司
    以酵素免疫分析法(EIA)初步檢驗，再以氣相層析質譜儀法(
    GC/MS)進行確認檢驗，結果第1次所採尿液驗呈嗎啡類及可
    待因陽性反應，第2次所採尿液驗呈嗎啡類陽性反應(可待因
    陰性反應)等情，有該公司於109年2月21日、同年3月6日出
    具之濫用藥物檢驗報告、臺北地檢署施用毒品犯受保護管束
    人尿液檢體監管紀錄表、該署施用毒品犯採尿報到編號表、
    採尿程序確認單各1份存卷可考（見毒偵755卷第5至11頁，
    毒偵834卷第5至11頁）。參以施用海洛因後24小時內，經由
    尿液排出之量可達使用劑量之百分之八十，海洛因於人體內
    可迅速代謝成6-乙醯嗎啡，然後轉變成嗎啡，依據Cone及We
    lch發表於Journal of Analytical Toxicology(1991)之報
    告，分別施用單一劑量3mg及6mg之海洛因，可檢測到6-乙醯
    嗎啡(濃度高於或等於10ng/mL)之期間平均約2.4及4.2小時
    ，最久者不超過8小時，即使施用更高劑量，在24小時或更
    短期間內，即無法檢出該成分，而可檢測到總嗎啡(濃度高
    於或等於300ng/mL）之期間則平均約可達17至26小時；尿液
    中可檢出藥物成分之時效，與其施用劑量、施用方式、施用
    頻率、被採樣者飲用水量之多寡、個人體內代謝情況、檢體
    收集時間點及所用檢測方法之靈敏度等因素有關，因個案而
    異，此有行政院衛生署管制藥品管理局(嗣改制為衛生福利
    部食品藥物管理署，餘同前)90年5月4日管檢字第93902號、
    92年2月13日管檢字第0920000964號函參照。且所謂「偽陽
    性」係指尿液中不含某成分，而檢驗顯示含有該成分之現象
    ，尿液初步篩檢採用免疫學法，因結構類似之成分亦可能產
    生反應，而呈「偽陽性」，但初步篩檢陽性檢體需再以氣相
    層析質譜儀法進行確認檢驗，不致有「偽陽性」結果乙節，
    復有行政院衛生福利部食品藥物管理署97年1月21日以管檢
    字第0970000579號函示綦詳，凡此皆為法院辦理同類型案件
    所知事實。是被告上開2次所採尿液送驗結果，既以氣相層
    析質譜儀法檢驗有嗎啡陽性反應(其中僅第1次尿液驗呈可待
    因陽性反應)，已足排除偽陽性反應之可能，顯見被告於前
    開時地，各有施用第一級毒品海洛因之事實，應堪認定。
(三)國內常用的鎮咳藥物如複方甘草合劑錠(或溶液)、綜合感冒
    藥(含可待因)，因藥物內含有嗎啡或可待因成分，服用後在
    尿液中會產生嗎啡及可待因成分，此與施用海洛因毒品情形
    相似，但在嗎啡與可待因相對含量上，則有所差異，依行政
    院衛生福利部食品藥物管理署96年3月23日管檢字第0960002
    760號函所載：晟德甘草止咳藥水內有Opium Tincture成分
    含有嗎啡及可待因，依據Liu研究，4位受試者服用晟德甘草
    止咳水，最高單次服用20毫升藥水或連續2天每天3次每次服
    用15毫升藥水，尿液中嗎啡在超過300ng/ml(陽性閾值)條件
    時，其濃度為可待因之3倍以下，且嗎啡濃度不致超過4000
　　ng/ml，而施用海洛因者，尿液中嗎啡濃度則為可待因之3倍
    以上等情，然查：本件被告2次尿液之檢驗結果，其尿液中
    嗎啡、可待因比例均已達3.1倍(分別為1130/318、1135/290
    ng/ml，見毒偵755卷第9頁、毒偵834卷第9頁)，顯示被告本
    件2次採尿驗呈嗎啡陽性反應，均係施用第一級毒品海洛因
    所致。
(四)被告抗告意旨稱係因109年1月22日、2月5日、2月11日、2月
    26日至國軍台北門診中心就診，多次領取「甘草止咳水」2
    瓶，每日服用3次(TID)止咳，而該止咳水含有嗎啡或可待因
    成分所致（其餘就診時間詳抗告意旨所載，按：查無被告有
    於109年2月5日就診之紀錄，惟縱若有之，亦與本案犯行無
    關)，並非實情，難以憑信。另查：被告聲請調取臺灣臺北
    地方法院109年度訴字第95號(即被告被訴施用第一級毒品)
    案卷，經調取上開案號電子卷證查閱並影印在卷，可知被告
    有於109年1月22日、同年2月11日前往國軍台北門診中附設
    民眾診療服務處就診，並經開立甘草止咳藥物等情(詳該案
    地院卷第179、205、207頁)，姑不論被告與本件聲請意旨所
    指施用第一級毒品之日時，即109年2月3日下午1時53分許、
    109年2月17日上午8時47分許採尿前回溯26小時之某日時，
    與上開就診日接近者，分別為109年1月22日、同年2月11日(
    如前述查無同年2月5日就診紀錄，縱若有之，亦無礙結果之
    認定)，相距有12天、6天之遙，且被告於109年3月26日檢察
    官偵訊上開尿液驗呈嗎啡類陽性反應時，辯稱：我在服用攝
    護腺及筋骨酸痛的藥物(見毒偵755卷第48頁，毒偵834卷第4
    8頁），而依就診紀錄所載其就醫原因為「still cough wit
    h sputum for days,sore,throat,running nose for 2-3 m
    onth」，顯然被告係因長達2至3月久咳不癒、有痰、疼痛、
    流鼻水就醫並領取上開止嗽水，惟此病情顯與被告偵訊時所
    辯之疾患相差甚遠，被告提起抗告方辯稱：係因飲用止咳水
    所致云云，即非可採。是被告縱有因咳痰不癒等就醫，亦難
    認與本案施用第一級毒品海洛因犯行，有何直接關連性在。
    再者，被告雖提出「服用複方甘草合劑於尿液中嗎啡及可待
    因含量分析」乙文佐證，飲用上開止嗽水會導致尿液中含有
    嗎啡及可待因陽性反應等情，然：被告最初所辯服用之藥物
    ，並非上述止咳水，且所稱疾患症狀完全不同，故而上開論
    文即難認與被告答辯相關而足參，且該論文並非全然是人體
    實驗所取得之檢驗數據，與具體個案關連性低，亦不足採為
    案件證據使用。又被告2次採尿檢驗結果，其尿液中嗎啡濃
    度則為可待因之3倍以上，甚至第2次尿液可待因檢驗 閾值
    已低於300ng/ml，被判定為陰性等情，凡此，均可排除被告
    尿液檢出嗎啡類陽性反應，係出於服用藥物所致之可能性，
    準此，被告上開2次採尿結果均呈嗎啡類陽性反應，係因施
    用第一級毒品海洛因乙情已堪認定，被告辯稱：尿液被驗出
    嗎啡類陽性反應，係因服用攝護腺及筋骨酸痛的藥物，或甘
    草止咳水藥物云云，均非可採。另抗告意旨所稱家庭、經濟
    狀況云云，均與其有無施用第一級毒品犯行，難認有關連，
    亦不足採。
四、綜上，原裁定以檢察官聲請為可採，依據毒品危害防制條例
    第20條第1項及觀察勒戒處分執行條例第3條第1項，裁定被
    告應送勒戒處所觀察、勒戒等旨，經核其認事用法均無違誤
    。抗告意旨徒以前詞指摘原裁定不當，請求撤銷原裁定，要
    無理由，應予駁回。
據上論斷，應依刑事訴訟法第412條，裁定如主文。　　　　　
中　　華　　民　　國　　110 　年　　4 　　月　　6 　　日
　                刑事第二十一庭審判長法　官　許宗和
　                                    法　官　黃玉婷
　                                    法　官　黃惠敏
以上正本證明與原本無異。
不得再抗告。
                                      書記官　吳錫欽
中　　華　　民　　國　　110 　年　　4 　　月　　7 　　日